【裁判字號】    99,易,314
【裁判日期】    990813
【裁判案由】    偽造文書
【裁判全文】
臺灣桃園地方法院刑事判決               99年度易字第314號
公  訴  人  臺灣桃園地方法院檢察署檢察官
被      告  丁 ○ ○
            丙○○○
共      同
選任辯護人  蔡榮德律師
上列被告因偽造文書案件，經檢察官提起公訴（98年度偵續字第
127號），本院判決如下：
    主  文
丁○○、丙○○○均無罪。
    理  由
一、公訴意旨略以：被告丁○○、丙○○○係夫妻，其等募集設
    立鴻譽建設開發股份有限公司（下稱鴻譽公司），惟鴻譽公
    司完成設立登記後遲未開始營業，臺灣省政府建設廳於民國
    85年7月25日、85年10月2日發函要求說明，否則將依公司法
    之規定命令解散，被告丁○○、徐劉淑煌明知86年10月1日
    上午10時並未召開股東臨時會，且知股東戊○○、乙○○、
    楊光榮亦未出席該次股東臨時會，被告丁○○、徐劉淑煌竟
    共同基於偽造文書之犯意聯絡，推由被告徐劉淑煌於該日在
    不詳地點製作內容不實之「股東臨時會決議錄」，記載虛偽
    內容為「86年10月1日上午10時、到會股東8人…公司解散案
    ：本公司因經營不善，經全體股東決議解散，可否提請公決
    。決議：照案通過」事項後，旋於86年10月13日持向主管機
    關臺灣省政府建設廳行使而申請解散登記，使該管公務員以
    形式審查核准為解散登記，足以生損害於鴻譽公司股東及經
    濟部中部辦公室對公司解散登記之正確性，因認被告丁○○
    、丙○○○共同涉犯刑法第216條、第215條之行使業務上登
    載不實文書及同法第214條之使公務員登載不實等罪嫌云云
    。
二、按犯罪事實應依證據認定之，無證據不得認定犯罪事實；不
    能證明被告犯罪者，應諭知無罪之判決，刑事訴訟法第154
    條第2項、第301條第1項分別定有明文。故事實之認定，應
    憑證據，如不能發現相當證據，或證據不足以證明，自不能
    以推測或擬制之方法，以為裁判基礎（最高法院40年台上字
    第86號判例意旨參照）。再按刑事訴訟法第161條第1項規定
    ：檢察官就被告犯罪事實，應負舉證責任，並指出證明之方
    法。觀以前開條文立法理由：「為確實促使檢察官負舉證責
    任及防止濫行起訴‥‥檢察官對於被告之犯罪事實，自應負
    提出證據及說明之實質責任。」可知，公訴案件犯罪證據之
    蒐集及提起公訴後，對犯罪事實之舉證責任與指出證明之方
    法，均屬公訴人之職責，原則上法院僅於當事人之主張及舉
    證範圍內進行調查證據，其經法定程序調查證據之結果，認
    已足以證明犯罪事實時，始得為犯罪事實之認定。若其為訴
    訟上之證明，於通常一般人仍有合理之懷疑存在，尚未達於
    可確信其真實之程度者，在該合理懷疑尚未剔除前，自不能
    為有罪之認定。且法院不得以偵查機關關於某種犯罪之調查
    不易，即放棄上開原則之堅持，致有違背刑事訴訟無罪推定
    及嚴格證明之原則。是以，倘檢察官所提出之證據，不足為
    被告有罪之積極證明，或其指出證明之方法，無從說服法院
    以形成被告有罪之心證，基於無罪推定之原則，自應為被告
    無罪判決之諭知（最高法院92年台上字第128號判例、94年
    度台上字第2033號判決意旨參照）。
三、公訴意旨認被告丁○○、丙○○○涉有上述共同偽造文書等
    犯行，無非係以其等陳述之部分情詞及證人戊○○、乙○○
    、楊光榮、呂明正、范素綺、盧有郎之證言，並有鴻譽公司
    登記事項卡、股東名簿、股東臨時會決議錄、股東明細表及
    臺灣省政府建設廳函文、桃園縣政府函文為其主要論據。訊
    據被告丁○○、丙○○○固均坦承鴻譽公司未於上揭時、地
    召開股東臨時會致上開股東臨時會決議錄所載內容不實之事
    實，惟堅決否認其等有何偽造文書之情形。經查：
  (一)按刑法有關登載不實之偽造文書罪，以所登載不實之事項出
    於明知為前提要件，所謂明知係指直接故意而言，若為間接
    故意或過失，均難繩以相關罪責（最高法院19年上字第653
    號、46年台上字第377號判例意旨參照）。
  (二)審諸證人即鴻譽公司當時之員工范素綺於本院審理時證稱：
    鴻譽公司之公司大小章由伊保管，鴻譽公司雖未召開股東臨
    時會，但被告丁○○未曾授意伊辦理上開股東臨時會決議錄
    之製作，且被告丙○○○僅指示伊將政府公文交與會計事務
    所處理公司命令解散之事宜，伊即將鴻譽公司大小章及政府
    公文一併交付任職於會計事務所之甲○○，且只要求甲○○
    代辦鴻譽公司解散之事，至上開股東臨時會決議錄係甲○○
    自行製作後送呈臺灣省政府建設廳，未先送伊或被告丁○○
    、丙○○○過目，鴻譽公司上下所有人等均不知悉上開股東
    臨時會決議錄之存在等語（見本院易字卷第134-135頁），
    再參以證人即力元會計事務所之會計甲○○於本院審理時亦
    稱：范素綺係將鴻譽公司大小章及政府公文交與伊，僅要求
    伊代辦公司命令解散之事宜，鴻譽公司上下所有人等未曾指
    示伊要製作上開股東臨時會決議錄，伊於未得鴻譽公司任何
    人之同意下，逕自製作上開股東臨時會決議錄，而決議錄所
    蓋之印文及其上記載之不實內容皆為伊擅自製作等語（見本
    院易字卷第136-137頁），可知鴻譽公司固未召開股東臨時
    會，但被告丁○○未曾授意製作上開股東臨時會決議錄、被
    告丙○○○則只指示范素綺洽找會計事務所處理公司命令解
    散之事宜，而甲○○未曾請示被告丁○○、丙○○○便已擅
    自製作上開股東臨時會決議錄，且甲○○未將上開股東臨時
    會決議錄送交鴻譽公司即向臺灣省政府建設廳提出行使而申
    請解散登記，故甲○○所製作上開股東臨時會決議錄登載之
    內容縱有不實，且於送呈臺灣省政府建設廳之時仍未將上情
    告知被告丁○○、丙○○○，自不足以認定所登載不實之事
    項且提出申請出於被告丁○○、丙○○○之明知而為。
四、綜上各節，難認公訴人已依法善盡舉證及說明之責任，公訴
    人所指之被告丁○○、丙○○○上述行為，尚乏證據認定其
    2人有何明知而為之故意。此外，復查無其他積極證據足資
    證明被告丁○○、丙○○○有公訴人所指之犯行，因認不能
    證明其等犯罪，應即為無罪之諭知。
據上論斷，應依刑事訴訟法第301條第1項，判決如主文。
本案經檢察官蔡奇曉到庭執行職務。
中    華    民    國    99    年    8     月    13    日
                  刑事第一庭  審判長法  官  曾家貽
                                    法  官  鄭吉雄
                                    法  官  俞力華
以上正本證明與原本無異。
如不服本判決應於收受判決後10日內向本院提出上訴書狀，並應
敘述具體理由。其未敘述上訴理由者，應於上訴期間屆滿後20日
內向本院補提理由書( 均須按他造當事人之人數附繕本) 「切勿
逕送上級法院」。
                                    書記官  資念婷
中    華    民    國    99    年    8     月    25    日

司法院資訊處製作；財團法人民間司法改革基金會備份。
